最高法院刑事判決　　　　　　　　　　　　　　　　九十一年度台非字第三三○號
　　上　訴　人　最高法院檢察署檢察總長
　　被　　　告　甲○○
右上訴人因被告違反著作權法案件，對於台灣高等法院中華民國九十年十月九日第二
審確定判決（九十年度上訴字第二四○六號，起訴案號：台灣台北地方法院檢察署八
十九年度偵字第七一三八號），認為違法，提起非常上訴，本院判決如左：
    主  文
原判決撤銷，由台灣高等法院依判決前之程序更為審判。
    理  由
非常上訴理由稱：「按依法應於審判期日調查之證據未予調查，致適用法令違誤，而
顯然於判決有影響者，該項確定判決即屬違背法令。業經司法院大法官會議以釋字第
一八一號解釋在案。又證據雖已調查而其內容尚未明瞭者，即與未經調查無異，如遽
行判決，仍屬應於審判期日調查之證據未予調查。此有貴院三十一年上字第八十七號
判例可供參考。而科刑判決所認定之事實，與所採之證據不相適合，即屬證據上理由
矛盾，其判決當然違背法令，此亦有貴院六十九年台上字第四九一三號判例可資參考
。查本件原判決認定告訴人符合『於中華民國管轄區域外首次發行後三十日內在中華
民國管轄區域內發行』之要件，主要之依據為『告訴人提出相關著作權登記資料、海
關進口報單、委託製造合約書、證明書及收據等文件在卷足憑』云云，惟查系爭『Ｘ
Ｉ骰子大戰』、『  FIGHTERS  MEGAM X 』、『 LAST BRONX 』、『 PANZER DRAGON
ZWEI  』等電腦程式著作，據日商新力公司及世雅公司於本案提出之證據，尚不足以
證明其在我國發行，而原審調查尚未明瞭，即於判決理由遽採為證明彼等均有在我國
發行之證據，自屬違法。茲就有關系爭電腦程式著作未在我國發行之事實，原審就證
據未經調查致引用錯誤之情形，說明如下：一、日商新力公司就『ＸＩ骰子大戰』所
提在我國發行之證據部分：按日商新力公司就『ＸＩ骰子大戰』所提在我國發行之證
據係海關進口報單一份，該海關進口報單記載買方為我國『英特全股份有限公司』；
賣方為『香港新力公司（ SONY COMPUTER ENTERTAINMENT HONG KONG LTD）』。姑無
論該『英特全股份有限公司』係於八十九年五月二十六日始在台北市設立登記，及該
海關進口報單亦僅能證明『ＸＩ骰子大戰』電腦程式著作重製物有自香港新力公司輸
入我國之事實。按著作權法第三條第十二款明定：『發行：指權利人散布能滿足公眾
合理需要之重製物』，故所謂『發行』必需係由『權利人』散布之情形始屬之，故倘
係由國內進口商自行由第三人處買入真品在國內販賣者，即與『權利人』本人在國內
販賣散布之情形不同。以產品之瑕疵擔保為例，在向第三人輾轉買入之情形，買受人
於產品遇有瑕疵時，無法直接向權利人要求退貨，必須透過第三人輾轉向權利人請求
；甚至維修或更新，亦需透過第三人向權利人請求，故就消費者之權利保障而言，顯
然與權利人本人在國內發行之情形不同。查上開海關進口報單既載明係英特全股份有
限公司向『香港新力公司（ SONY COMPUTER ENTERTAINMENT HONG KONG LTD）』買進
系爭『ＸＩ骰子大戰』之電腦程式著作重製物，明示各該著作重製物並非由權利人日
商新力公司直接輸入我國，而係直接銷往香港之物，故僅能認係有在香港發行。至於
我國英特全公司向香港新力公司買入該著作重製物之真品在國內販賣，於遇到商品瑕
疵之情形時，僅能透過香港新力公司輾轉向權利人日商新力公司主張，而新力公司既
未在國內授權經銷商並直接進口我國販賣，致我國消費者僅能買到由香港輾轉進口之
真品，遇有瑕疵時亦僅能向香港新力公司輾轉主張，其依法應受之權利保障不足，亦
不符合著作權法第三條第十二款『發行』定義所指『滿足公眾合理需要』之要件。從
而，原審引用上開海關進口報單，僅足以證明英特全公司有自香港新力公司進口系爭
『ＸＩ骰子大戰』著作重製物之真品而已，反而證明權利人日商新力公司並未在我國
有『發行』之行為，惟原審就此並未就該海關進口報單之內容調查明瞭，即據此認定
日商新力公司有在我國發行該『ＸＩ骰子大戰』，並予著作權之保護，而認定被告侵
害其著作權，依貴院三十一年上字第八十七號判例意旨，自屬就應調查之證據而未調
查之違法。至於日商新力公司告訴所提『ＸＩ骰子大戰』之著作權資料，係日商新力
公司之中、日文銷售廣告三份，其中一份廣告雖有記載『中日文同步發售』之文字，
惟因其直接銷往之香港地區本即屬中文區域，且其將中文版本直接銷往香港，顯不足
以作為其已在我國『發行』之證據。二、日商世雅公司就『 FIGHTERS MEGAM X 』、
『 LAST BRONX 』、『 PANZER DRAGON ZWEI 』電腦程式著作所提在我國發行之證據
部分：按日商世雅公司就『 FIGHTERS MEGAM X 』、『 LAST BRONX 』、『 PANZERD
RAGON ZWEI 』電腦程式著作所提出在我國發行之證據係：(一)『 FIGHTERS MEGAM X』
、『 LAST BRONX 』、『 PANZER DRAGON ZWEI 』之內政部著作權登記謄本。(二)委託
盈泰股份有限公司重製『 FIGHTERS MEGAM X 』 VIDEO（錄影帶）八十份之證明書二
份；重製『 LAST BRONX 』 VIDEO （錄影帶）五十份之證明書一份；重製『 PANZER
DRAGON ZWEI』錄影帶一百捲之證明書一份；委託清流影像實業有限公司印製『 PANZ
ER DRAGON ZWEI 』操作手冊七十份之證明書一份。(三)贈送陳品峰等五人『 FIGHTERS
MEGAM X 』錄影帶各一份之收據；贈送魏銘億等五人『 LAST BRONX 』錄影帶各一份
之收據；贈送林合盛等五人『 PANZER DRAGON ZWEI 』錄影帶各一份之收據等。惟查
各該證據，有關(一)『 FIGHTERS  MEGAM  X 』、『 LAST BRONX 』、『 PANZER DRAG
ON ZWEI 』之內政部著作權登記謄本，均載明係登記『視聽著作』權，而非『電腦程
式著作』權。(二)委託製造之重製物，均為 VIDEO（錄影帶）之『視聽著作』物。(三)贈
與陳品峰等共計十五人之重製物，亦均分別係『 FIGHTERS MEGAM X 』、『 LAST BR
ONX 』、『 PANZER DRAGON ZWEI 』錄影帶之視聽著作物。略述如下：１、依世雅公
司所提出之『 FIGHTERS MEGAM  X 』、『 LAST  BRONX 』、『 PANZER DRAGON ZWE
I 』內政部著作權登記簿顯示，其『著作類別』均記載為『視聽著作』，登記原因為
『公開發表』，故其所公開發表者係『視聽著作』甚明。按著作權法第五條規定，『
視聽著作』與『電腦程式著作』係不同之著作類別，以上開『 FIGHTERS  MEGAM X』
、『 LAST BRONX 』、『 PANZER DRAGON ZWEI 』著作為例，其遊戲光碟之『電腦程
式著作』，係供使用者透過電腦遊戲機之操作進行遊戲活動之著作，而其『視聽著作
』，則係將操作電腦程式著作所呈現於電腦終端機之一部分畫面，加以錄影而成之著
作，僅能觀賞而無法供人進行遊戲活動，故上開著作權登記簿僅足證明世雅公司有在
我國公開發表該『視聽著作』，而無發表系爭『電腦程式著作』之行為。且以其僅在
我國公開發表『 FIGHTERS MEGAM X 』、『 LAST BRONX 』、『 PANZER DRAGON ZWE
I 』之『視聽著作』，而不同時發表『電腦程式著作』之舉觀之，更可證明其並無意
於我國為『電腦程式著作』之登記，益難證明其自始有意以權利人身分在我國『發行
』該『電腦程式著作』。２、世雅公司委託盈泰股份有限公司重製『 FIGHTERS  MEG
AM  X 』 VIDEO （錄影帶）八十份之證明書二份；重製『LAST BRONX 』 VIDEO（錄
影帶）五十份之證明書一份；重製『PANZER DRAGON ZWEI』錄影帶一百捲之證明書一
份，均顯示在我國重製者係系爭著作之錄影帶視聽著作而已。３、世雅公司贈與陳品
峰等共計十五人之重製物，亦均分別係『 FIGHTERS MEGAM X 』、『 LAST BRONX 』
、『 PANZER DRAGON ZWEI 』錄影帶之視聽著作物，亦均顯示其於我國散布者係糸爭
著作之錄影帶視聽著作而已。４、世雅公司委託清流影像實業有限公司印製『 PANZE
R DRAGON ZWEI 』操作手冊七十份，係屬文字著作，亦不足證明其有以權利人身分在
我國重製或散布系爭電腦程式著作。５、按前開錄影帶視聽著作或操作手冊，固係『
FIGHTERS  MEGAM  X 』、『 LAST BRONX 』、『 PANZER DRAGON ZWEI』電腦程式著
作之輔助工具，惟均非電腦程式著作本身，故縱令世雅公司將各該僅供輔助使用之著
作在國內重製或散布，並不足推定其係以權利人身分在我國發行『電腦程式著作』，
此猶如日商新力公司銷售廣告上記載『中日文同步發售』，並不足推定其係直接在我
國發行者同，均無容混淆。此觀世雅公司向內政部申請著作權登記時，均僅就『 FIG
HTERS  MEGAM  X 』、『 LAST BRONX 』、『PANZER  DRAGON ZWEI 』之錄影帶申請
登記『視聽著作』，而不申請『電腦程式著作』即明。從而，世雅公司既未以權利人
身分直接於我國銷售散布『 FIGHTERS MEGAM X』、『 LAST BRONX 』、『 PANZER D
RAGON ZWEI』之電腦程式著作重製物，我國消費者之權益亦無從得到合理需要之保障
，自亦難認其有在我國發行之行為。原審並未就上開證據之內容調查明瞭，即據此認
定日商世雅公司有在我國發行『 FIGHTERS MEGAM X 』、『 LAST BRONX 』、『 PAN
ZER DRAGON ZWEI 』之電腦程式著作重製物，並予著作權之保護，而認定被告侵害其
著作權，依貴院三十一年上字第八十七號判例意旨，自屬就應調查之證據而未調查之
違法。又本件原確定判決依據上開與認定事實不相適合之證據，認定被告侵害系爭之
『ＸＩ骰子大戰』、『 FIGHTERS MEGAM X』、『 LAST BRONX 』、『 PANZER DRAGO
NZWEI 』電腦程式著作權，亦有證據上理由矛盾之違誤。案經確定，且不利於被告，
爰依刑事訴訟法第四百四十一條、第四百四十三條提起非常上訴，以資救濟。」等語
。
本院按非常上訴，乃對於審判違背法令之確定判決所設之救濟方法。依法應於審判期
日調查之證據，未予調查，致適用法令違誤，而顯然於判決有影響者，該項確定判決
，即屬判決違背法令，應有刑事訴訟法第四百四十七條第一項第一款規定之適用，此
觀司法院大法官會議釋字第一八一號解釋甚明。又證據雖已調查，而其內容尚未明瞭
者，即與未經調查無異，如遽行判決，仍屬應於審判期日調查之證據未予調查。而認
定事實與所採之證據不相適合者，即屬證據上理由矛盾。原判決認告訴人日商新力電
腦娛樂股份有限公司（下稱日商新力公司）及日商世雅企業股份有限公司（下稱日商
世雅公司，原名「西雅」嗣更名「世雅」）對於前開遊戲光碟電腦程式著作物，符合
「於中華民國管轄區域外首次發行後三十日內在中華民國管轄區域內發行」之要件，
享有著作權，係以卷附告訴人提出之相關著作權登記資料、海關進口報單、委託製造
合約書、證明書及收據等文件為被告論罪之主要證據。惟著作權法第三條第十二款明
定：「發行：指權利人散布能滿足公眾合理需要之重製物」，故所謂「發行」必需係
由權利人散布之情形始屬之，倘係由國內進口商自行由國外第三人處買入真品在國內
販賣者，即與權利人本人在國內販賣散布之情形有別，不能認為已在國內發行。(一)、
據原判決採為認定日商新力公司就「ＸＩ骰子大戰」享有著作權之卷附海關進口報單
記載，係我國英特全股份有限公司（下稱英特全公司）向「香港新力公司」買進系爭
「ＸＩ骰子大戰」之電腦程式著作重製物，已明示該著作重製物並非由權利人日商新
力公司直接輸入我國，而係銷至香港之物，故是否僅能認其有在香港發行，尚不能認
其已在我國發行，已待釐清。至於我國英特全公司向香港新力公司買入該著作重製物
之真品在國內販賣，因日商新力公司如未在我國授權經銷商直接由該公司進口我國販
賣，我國消費者僅能買到由香港輾轉進口之真品，如商品有瑕疵時，僅能透過香港新
力公司輾轉向權利人日商新力公司主張，不能直接向日商新力公司有所主張，則消費
者依法應受保障之權利即有不足，亦難認符合著作權法第三條第十二款「發行」定義
所指「滿足公眾合理需要」之要件。從而前開海關進口報單，是否僅能證明英特全公
司有自香港新力公司進口系爭「ＸＩ骰子大戰」著作重製物之真品，而尚不足以證明
權利人日商新力公司在我國已有發行之行為，自待詳予究明。又日商新力公司告訴所
提「ＸＩ骰子大戰」之著作權資料，係日商新力公司之中、日文銷售廣告三份，其中
一份廣告雖有記載「中日文同步發售」之文字，因其如係直接銷往香港地區本屬中文
區域，且其如將中文版本直接銷往香港，亦不能僅據此資為有在我國發行之積極證明
，與前開海關進口報單互為觀察，能否資為審認其已在我國發行之依據，尚非無疑。
原審就前開海關進口報單記載之內容未詳加調查釐清，遽採為認定日商新力公司「Ｘ
Ｉ骰子大戰」之電腦程式著作，已在我國發行，被告侵害其著作權之論據，尚嫌速斷
，自有應於審判期日調查之證據，而未予調查之違法。(二)、卷附日商世雅公司就「FI
GHTERS MEGAM X」、「 LAST BRONX」、「 PANZER DRAGON ZWEI」電腦程式著作所提
出在我國發行之證據有：(1) FIGHTERS  MEGAM X 」、「 LAST BRONX 」、「 PANZER
DRAGON ZWEI」之內政部著作權登記謄本。(2)委託盈泰股份有限公司重製「 FIGHTERS
MEGAM X 」 VIDEO（錄影帶）八十份之證明書二份；重製「 LAST BRONX 」 VIDEO（
錄影帶）五十份之證明書一份；重製「 PANZER DRAGON ZWEI 」錄影帶一百捲之證明
書一份；委託清流影像實業有限公司印製「 PANZER DRAGON ZWEI 」操作手冊七十份
之證明書一份。(3)贈送陳品峰等五人「 FIGHTERS MEGAM X 」錄影帶各一份之收據；
贈送魏銘億等五人「LAST BRONX 」錄影帶各一份之收據；贈送林合盛等五人「 PANZ
ER DRAGON ZWEI」錄影帶各一份之收據等。惟查：(1)卷附世雅公司所提出之「 FIGHT
ERS MEGAM X 」、「 LAST BRONX 」、「 PANZER DRAGON ZWEI 」內政部著作權登記
簿影本顯示，其「著作類別」均記載為「視聽著作」，登記原因為「公開發表」，其
所公開發表者係「視聽著作」甚明。依著作權法第五條規定，「視聽著作」與「電腦
程式著作」係不同之著作類別，上開「 FIGHTERS MEGAM X 」、「 LAST BRONX 」、
「PANZER DRAGON ZWEI」遊戲光碟之「電腦程式著作」，係供使用者透過電腦遊戲機
之操作進行遊戲活動之著作，而其「視聽著作」，是否指將操作電腦程式著作所呈現
於電腦終端機之一部分畫面，加以錄影而成之著作？是否僅能觀賞而無法供人進行遊
戲活動？上開著作權登記簿是否僅足證明世雅公司有在我國公開發表該「視聽著作」
，而無發表系爭「電腦程式著作」之行為？若然，以其僅在我國公開發表「 FIGHTER
S MEGAM X 」、「 LAST BRONX 」、「 PANZER DRAGON ZWEI 」之「視聽著作」，而
未同時發表「電腦程式著作」以觀，苟其未於我國為「電腦程式著作」之登記，能否
認其業經以權利人身分在我國「發行」該「電腦程式著作」，尚未明瞭，有待釐清。
(2)日商世雅公司委託盈泰股份有限公司重製「 FIGHTERS MEGAM X 」 VIDEO（錄影帶
）八十份之證明書二份；重製「 LAST BRONX 」 VIDEO（錄影帶）五十份之證明書一
份；重製「 PANZER DRAGON ZWEI 」錄影帶一百捲之證明書各一份，是否顯示在我國
重製者係錄影帶視聽著作而已？(3)日商世雅公司贈與陳品峰等共計十五人之重製物，
分別係「 FIGHTERS MEGAM X」、「 LAST BRONX 」、「 PANZER DRAGON ZWEI」錄影
帶之視聽著作物，是否亦僅顯示其於我國散布者係前開錄影帶視聽著作而已？(4)日商
世雅公司委託清流影像實業有限公司印製「 PANZER DRAGON ZWEI 」操作手冊七十份
，僅屬使用之輔助說明，能否據為其有以權利人身分在我國重製或散布系爭電腦程式
著作之證明，亦待釐清。(5)前開錄影帶視聽著作或操作手冊，雖係「 FIGHTERS MEGA
M X」、「LAST BRONX」、「PANZER  DRAGON ZWEI」電腦程式著作之輔助工具，但均
非電腦程式著作之本身，縱令日商世雅公司將之在國內重製或散布，能否據以推定其
係以權利人身分在我國發行「電腦程式著作」，亦非無疑。此觀日商世雅公司向內政
部申請著作權登記時，僅就「 FIGHTERS  MEGAM X 」、「 LAST BRONX」、「PANZER
DRAGON ZWEI 」之錄影帶申請登記「視聽著作」即明。從而，日商世雅公司如未以權
利人身分直接於我國銷售散布「 FIGHTERS  MEGAM X 」、「 LAST BRONX」、「PANZ
ER DRAGON ZWEI」之電腦程式著作重製物，我國消費者之權益亦無從得到合理需要之
保障，即難認其有在我國發行各該電腦程式著作之行為，至被告之前開行為有無侵害
日商世雅公司之視聽著作權，亦尚未明瞭。原審對前開證據之內容未詳加調查究明，
即採為認定日商世雅公司有在我國發行「 FIGHTERS MEGAM X」、「 LAST BRONX」、
「 PANZER DRAGON ZWEI 」之電腦程式著作重製物，被告有侵害其著作權之依據，亦
難謂無依法應調查之證據而未予調查之違法。而刑事訴訟法第一百五十四條規定犯罪
事實應依證據認定之，無證據不得推定其犯罪事實。所謂證據，係指合法之積極證據
，就犯罪事實能為具體之證明者而言。原審對前開證據之內容依法應予調查而未調查
，致內容未明，原尚不得據為論斷之基礎，原確定判決竟採前開內容欠明之證據，為
被告論罪之依據，致適用法令違誤，顯然於判決有影響，自屬判決違背法令，並有認
定事實與所採用之證據不相適合之矛盾。案經確定，且於被告不利，非常上訴意旨執
以指摘，洵有理由。因前開證據之內容及被告有無侵害日商世雅公司相關之著作權，
尚未調查明瞭，仍待事實審調查審認，為維持被告審級之利益，應由本院將原判決撤
銷，由原審法院依判決前之程序更為審判，以資糾正。
據上論結，應依刑事訴訟法第四百四十七條第二項前段，判決如主文。
中      華      民      國    九十一    年     十二     月    三十一    日
                              最高法院刑事第三庭
                                  審判長法官  董  明  霈
                                        法官  林  茂  雄
                                        法官  王  居  財
                                        法官  張  祺  祥
                                        法官  吳  三  龍
      右正本證明與原本無異
                                              書  記  官
中      華      民      國    九十二    年      一      月      八      日
